ACORDAO-COMPLETO-2481504

ACÓRDÃO 18379/2021 ATA 39/2021 - PRIMEIRA CÂMARA

VISTOS, relatados e discutidos estes autos de Tomada de Contas Especial instaurada pelo Fundo Nacional de Desenvolvimento da Educação (FNDE) , em desfavor do Sr. Geraldo Fernandes de Oliveira, ex-Prefeito do Município de Bannach/PA (gestão 2005/2008) , em face da não comprovação da regular aplicação de recursos do Convênio 812.016/2006, que teve por objeto a concessão de apoio financeiro para o desenvolvimento de ações de melhoria da infraestrutura da rede física escolar, com a construção de escola voltada para a educação indígena, bem como irregularidades apuradas na execução do Programa Dinheiro Direto na Escola (PDDE/2006) , Programa Dinheiro Direto na Escola (PDDE/2007) , Programa Nacional de Alimentação Escolar (PNAE/2007) e Programa Dinheiro Direto na Escola (PDDE/2008) ,
ACORDAM os Ministros do Tribunal de Contas da União, reunidos em sessão da Primeira Câmara, em:
9.1. julgar irregulares as contas do Sr. Geraldo Fernandes de Oliveira, com fundamento nos arts. 1º, inciso I, 16, inciso III, alíneas "a", "b" e "c", da Lei 8.443/1992, c/c os arts. 19 e 23, inciso III, da mesma Lei e com os arts. 1º, inciso I, 209, incisos I, II e III, 210 e 214, inciso III, do Regimento Interno do TCU, condenando-o ao pagamento das quantias a seguir especificadas, com a fixação do prazo de quinze dias, a contar da notificação, para comprovar, perante o Tribunal (art. 214, inciso III, alínea "a", do Regimento Interno do TCU) , o recolhimento da dívida aos cofres do Fundo Nacional de Desenvolvimento da Educação, atualizada monetariamente e acrescida dos juros de mora, calculados a partir das datas discriminadas, até a data do recolhimento, na forma prevista na legislação em vigor, abatendo-se, na oportunidade, valor eventualmente já ressarcido;
	ORIGEM DO DÉBITO
	VALOR ORIGINAL (R$) 
	DATA DA OCORRÊNCIA

	PDDE 2006
	2.850,60
	22/11/2005

	PDDE 2006
	15,35
	8/3/2006

	PDDE 2006
	15,35
	14/3/2006

	PDDE 2006
	3.212,40
	1/8/2006

	PDDE 2006
	4.828,20
	1/8/2006

	PDDE 2007
	3.279,60
	14/8/2007

	PDDE 2007
	4.836,60
	14/8/2007

	PDDE 2007
	1.639,80
	29/12/2007

	Convênio n. 812.016/2006
	93.849,62
	29/3/2007

9.2. aplicar ao Sr. Geraldo Fernandes de Oliveira a multa prevista no art. 57, da Lei 8.443/1992, c/c o art. 267 do Regimento Interno do TCU, no valor de R$ 18.000,00 (dezoito mil reais) , fixando-lhe o prazo de quinze dias, a contar da notificação, para que comprove, perante o Tribunal (art. 214, inciso III, alínea "a", do Regimento Interno do TCU) , o recolhimento da dívida aos cofres do Tesouro Nacional, atualizada monetariamente desde a data deste Acórdão até a data do efetivo recolhimento, se paga após o vencimento, na forma da legislação em vigor;
9.3. autorizar, desde logo, a cobrança judicial das dívidas, caso não atendida a notificação, na forma do disposto no art. 28, inciso II, da Lei 8.443/1992; e
9.4. enviar cópia deste Acórdão à Procuradoria da República no Estado do Pará, nos termos do § 3º do art. 16 da Lei 8.443/1992, c/c o § 7º do art. 209 do Regimento Interno do TCU, para conhecimento e adoção das medidas cabíveis em seu âmbito de atuação.

Tomada de Contas Especial instaurada pelo Fundo Nacional de Desenvolvimento da Educação (FNDE), em face da não comprovação da regular aplicação de recursos do Convênio 812.016/2006, que teve por objeto a concessão no Município de Bannach/PA, de apoio financeiro para o desenvolvimento de ações de melhoria da infraestrutura da rede física escolar, com a construção de escola voltada para a educação indígena, bem como irregularidades apuradas na execução do execução do Programa Dinheiro Direto na Escola nos anos de 2006 a 2008 (PDDE/2006 a PDDE 2008), e Programa Nacional de Alimentação Escolar em 2007 (PNAE/2007).

Primeira Câmara

Prefeitura Municipal de Bannach/PA.

3. Responsável: Geraldo Fernandes de Oliveira, ex-Prefeito (CPF XXX.694.802-XX).

13.1. Ministros presentes: Walton Alencar Rodrigues (Presidente) e Jorge Oliveira.
13.2. Ministros-Substitutos convocados: Augusto Sherman Cavalcanti (Relator) e André Luís de Carvalho.

ACORDAO-COMPLETO-2522884

Acórdão 3287/2022 - Primeira Câmara

AUGUSTO SHERMAN

Adoto, como relatório, a instrução elaborada e aprovada no âmbito da SecexTCE, bem como o parecer parcialmente discordante do MP/TCU (peças 69/72) .
I - INSTRUÇÃO DA SECEXTCE
"Trata-se de tomada de contas especial instaurada pelo Fundo Nacional de Desenvolvimento da Educação - FNDE, em desfavor do Sr. Geraldo Fernandes de Oliveira, Ex-Prefeito Municipal de Bannach/PA (gestão 2005/2008) , em face de irregularidades apuradas na execução do Convênio n. 812.016/2006, celebrado entre o Fundo Nacional de Desenvolvimento da Educação - FNDE e o referido município, tendo por objeto a concessão de apoio financeiro para o desenvolvimento de ações que visam proporcionar à sociedade a melhoria da infraestrutura da rede física escolar, com a construção de escola de modo a oferecer melhores condições de ensino aprendizagem aos alunos da educação indígena, além de irregularidades apuradas na execução do Programa Dinheiro Direto na Escola - PDDE/2006, Programa Dinheiro Direto na Escola - PDDE/2007, Programa Nacional de Alimentação Escolar-PNAE/2007 e Programa Dinheiro Direto na Escola - PDDE/2008.
HISTÓRICO
Os recursos repassados pelo FNDE ao município de Bannach/PA, no âmbito do Convênio 812.016/2016 (peça 2, p. 234 e peça 4, p. 321) , bem como para o programas PDDE/2006 (peça 4, p. 322, peças 9 e 12) , PDDE/2007 (peça 2, p. 322 e peças 10, 11 e 13) , PNAE/2007 e PDDE/2008 (peça 2, p. 323 e peças 11 e 13) , ocorreram na forma demonstrada abaixo:
2.1. 	Convênio 812.016/2006: OB 2007OB812030, no valor original de R$ 93.849,62, de 29/3/2007 (peça 2, p. 234 e peça 4, p. 321) ;
2.2. 	PDDE/2006: (peça 9) :
	Ordem Bancária
	Data
	Valor (R$) 
	EEx ou UEx
	Conta Corrente

	2005OB504545
	22/11/2005
	2.850,60
	UEx-Conselho Escolar Prof. Bernadete Tem Caten 
	11.145-7

	2006OB502676
	1/8/2006
	6.996,00
	EEx-Prefeitura Municipal de Bannach/PA
	7.475-1

	2006OB502676
	1/8/2006
	3.212,40
	UEx-Conselho Escolar Prof. Bernadete Tem Caten 
	11.145-7

	2006OB502676
	1/8/2006
	4.828,20
	UEx-Conselho Escolar Maria Izabel Furtado Bannach
	5.398-8

	2.3. 	PDDE/2007: (peça 10) :
	Ordem Bancária
	Data
	Valor (R$) 
	EEx ou UEx
	Conta Corrente

	2007OB503058
	14/8/2007
	4.788,20
	EEx-Prefeitura Municipal de Bannach/PA
	7.475-1

	2007OB503058
	14/8/2007
	3.279,60
	UEx-Conselho Escolar Prof. Bernadete Tem Caten 
	11.145-7

	2007OB503058
	14/8/2007
	4.836,60
	UEx-Conselho Escolar Maria Izabel Furtado Bannach
	5.398-8

	2007OB510240
	29/12/2007
	2.394,10
	EEx-Prefeitura Municipal de Bannach/PA
	7.475-1

	2007OB510240
	29/12/2007
	1.639,80
	UEx-Conselho Escolar Prof. Bernadete Tem Caten 
	11.145-7

	2.4.	PNAE/2007: 	(peça 64) 
	Ordem Bancária
	Data
	Valor
	Conta corrente
	Favorecido

	2007OB400356
	01/03/2007
	    4.545,20 
	3318-9
	PREF MUN DE BANNACH

	2007OB450040
	01/03/2007
	         66,00 
	3318-9
	PREF MUN DE BANNACH

	2007OB475009
	01/03/2007
	       739,20 
	3318-9
	PREF MUN DE BANNACH

	2007OB400464
	06/04/2007
	    4.545,20 
	3318-9
	PREF MUN DE BANNACH

	2007OB475091
	06/04/2007
	       739,20 
	3318-9
	PREF MUN DE BANNACH

	2007OB450153
	06/04/2007
	         66,00 
	3318-9
	PREF MUN DE BANNACH

	2007OB475276
	31/08/2007
	       739,20 
	3318-9
	PREF MUN DE BANNACH

	2007OB400764
	31/08/2007
	    4.545,20 
	3318-9
	PREF MUN DE BANNACH

	2007OB450472
	31/08/2007
	         66,00 
	3318-9
	PREF MUN DE BANNACH

	2007OB475317
	02/10/2007
	       739,20 
	3318-9
	PREF MUN DE BANNACH

	2007OB450531
	02/10/2007
	         66,00 
	3318-9
	PREF MUN DE BANNACH

	2007OB400860
	02/10/2007
	    4.545,20 
	3318-9
	PREF MUN DE BANNACH

	2007OB450623
	31/10/2007
	         66,00 
	3318-9
	PREF MUN DE BANNACH

	2007OB400925
	31/10/2007
	    4.545,20 
	3318-9
	PREF MUN DE BANNACH

	2007OB475380
	31/10/2007
	       739,20 
	3318-9
	PREF MUN DE BANNACH

	2007OB401050
	05/12/2007
	    4.545,20 
	3318-9
	PREF MUN DE BANNACH

	2007OB450721
	05/12/2007
	         66,00 
	3318-9
	PREF MUN DE BANNACH

	2007OB475417
	06/12/2007
	       739,20 
	3318-9
	PREF MUN DE BANNACH

2.5 		PDDE/2008:  (peça 11) :
	Ordem Bancária
	Data
	Valor (R$) 
	EEx ou UEx
	Conta Corrente

	2007OB510240
	29/12/2007
	2.394,10
	EEx-Prefeitura Municipal de Bannach/PA
	7.472-1

	2007OB510240
	29/12/2007
	1.639,80
	UEx-Conselho Escolar Prof. Bernadete Tem Caten 
	11.145-7

O fundamento para a instauração da Tomada de Contas Especial, conforme consignado pelo tomador de contas à peça 2, foi a constatação das seguintes irregularidades: 
2.1 Convênio 812.016/2006, Processo Original: 23400.000516/2005-60: Omissão no dever de prestar contas dos recursos repassados ao Município de Bannach/PA por meio do Convênio 812.016/2006, Siafi 580.113, vigente entre 28/12/2006 e 13/1/2009, no valor original de R$ 93.849,62, celebrado entre o Fundo Nacional de Desenvolvimento da Educação - FNDE e o município (peça 4, p. 325) ;
2.2 Programa Dinheiro Direto na Escola - PDDE/2006, Processo Original: 23034.022567/2007-20: Falta de comprovação da execução dos valores creditados nas contas bancárias das duas caixas escolares que possuem Unidades Executoras Próprias-UEx próprias (R$ 8.040,60) , juntamente com saldo de exercício anterior de uma UEx (R$ 2.850,60) , e falta de aplicação dos recursos da Entidade Executora-EEx, que é a própria Prefeitura Municipal de Bannach, no mercado financeiro (R$ 86,50) . Total histórico de R$ 10.977,70 (peça 4, p. 325-326) . 
2.3 Programa Dinheiro Direto na Escola - PDDE/2007, Processo Original 23034.018319/2008-65: Falta de aplicação dos recursos direcionados à Entidade Executora-EEx no mercado financeiro (R$ 40,15) , divergência entre o valor informado no campo de recursos transferidos pelo FNDE e o valor efetivamente repassado em 2007 para a EEx (R$ 2.394,10) , diferença do valor do saldo do exercício anterior indicado na prestação de contas da EEx e o saldo final apontado no exercício anterior (R$ 6,00) e falta de comprovação da execução dos recursos creditados diretamente em caixas escolares de duas UEx (R$ 9.756,00) . Total histórico de R$ 12.196,25 (peça 3, p. 123-125 e peça 4, p. 326-327) ;
2.4 Programa Nacional de Alimentação Escolar - PNAE/2007, Processo Original: 23034.011255/2008-71: Pagamentos de tarifas bancárias do Programa Nacional de Alimentação Escolar Fundamental-PNAE/2007 (R$ 26,00) , Programa Nacional de Alimentação Escolar Creche-PNAC/2007 (R$ 3,00) e Programa Nacional de Alimentação Escolar Indígena-PNAI/2007 (R$ 3,00) . Total histórico de R$ 32,00; 
2.5 Programa Dinheiro Direto na Escola - PDDE/2008, Processo Original: 23034.032725/2010-55: Falta de prestação de contas do saldo da EEx reprogramado de 2007 para 2008 (R$ 67,43) e falta de aplicação financeira dos recursos no mercado financeiro (R$ 26,64) . Total histórico de R$ 94,07 (peça 4, p. 328) .
O responsável foi comunicado das irregularidades (peça 4 p.330) , e, diante da ausência de justificativas suficientes para elidir as irregularidades e da não devolução dos recursos, instaurou-se a devida tomada de contas especial.
No Relatório de TCE n. 206/2017 (peça 4, p.321-335) , diante da ausência das prestações de contas do Convênio 812.016/2006, bem como da não comprovação da execução e outras irregularidades em quatro programas, o FNDE somou cinco débitos envolvidos, com valor histórico de R$ 117.149,64, que nos termos do art. 6º, § 1º c/c § 3º da IN TCU 71/2012, totalizaram em 1º/1/2017 o montante de R$ 212.260,00 (peça 2, p. 1-40) , conforme a seguir:
	Programa
	Valor Total Original (R$) 
	Valor Total Atualizado até 2/1/2017 (R$) 

	Convênio 812.016/2016 (peça 2, p. 1 e 3) 
	93.849,62
	169.933,51

	Programa Dinheiro Direto na Escola-PDDE/2006 (peça 2, p. 1, 7 e 10) 
	10.977,70
	20.429,86

	Programa Dinheiro Direto na Escola-PDDE/2007 (peça 2, p. 1 e 15-23) 
	12.196,25
	21.683,50

	Programa Nacional de Alimentação Escolar-PNAE/2007 (peça 2, p. 1 e 26) 
	32,00
	57,36

	Programa Dinheiro Direto na Escola-PDDE/2008 (peça 2, p. 1 e 40) 
	94,07
	155,77

	Totais
	117.149,64
	212.260,00

Com relação à atribuição de responsabilidade, o tomador de contas entendeu que deveria ser imputada exclusivamente ao Sr. Geraldo Fernandes de Oliveira, uma vez que todo o ocorrido se deu em sua gestão, período em que exerceu o cargo de Prefeito Municipal de Bannach/PA (gestão 2005/2008) , não adotando as providências para a devida comprovação da utilização dos recursos do Convênio n° 812016/2006, PNAE/2007 e PDDE nos exercícios de 2006 a 2008. 
Importa salientar que o sucessor do responsável, Sr. Valbetânio Barbosa Milhomem, (gestões 2009/2012 e 2013/2016) apresentou cópia de Ação de Improbidade Administrativa ajuizada perante a Vara Federal de Marabá/PA (peça 2, p. 277-284) , e de Representação Criminal promovida pelo Ministério Público Federal no Pará (peça 2, p. 285-287) , em face do Sr. Geraldo Fernandes de Oliveira, medidas essas que afastam a eventual corresponsabilidade do sucessor nas ocorrências em pauta.
O Relatório de Auditoria n. 983 de 3/10/2017 da Controladoria-Geral da União, constante à peça 5, p. 1-6, chegou às mesmas conclusões. Na sequência, foram emitidos o Certificado de Auditoria (peça 5, p. 7-8) , o Parecer do Dirigente de Controle Interno (peça 5, p. 9) e o Pronunciamento Ministerial (peça 6) , sendo o processo remetido a este Tribunal.
Verificou-se na SECEX/TCE, para efeito do regular desenvolvimento da presente TCE, que o débito relativo à soma das irregularidades constatadas, em valor original, era superior aos R$ 100.000,00 estipulados pelo art. 6º, inciso I da IN/TCU 71/2012, modificada pela IN/TCU 76/2016, dispensando-se a atualização até 1°/1/2017.
Quanto ao transcurso de prazo superior a dez anos entre a data provável da ocorrência do dano e a primeira notificação do responsável pela autoridade administrativa competente (no âmbito do FNDE) , nos termos do art. 6º, inciso II, da IN/TCU 71/2012, constatou-se que tal lapso temporal não ocorreu em nenhuma das situações apuradas (vide item 10 da instrução de peça 37) .
Em atendimento ao item 9.4, do Acórdão 1772/2017-TCU-Plenário, relator Min. Augusto Sherman,  foi efetuada pesquisa no sistema processual do TCU, sendo encontradas duas tomadas de contas especiais em tramitação com débitos imputáveis ao responsável, sendo elas referentes aos seguintes processos em aberto: TC Processo 000.434/2017-5, R$ 703.184,41, referente ao Convênio 10.011/2006, celebrado entre o Município de Bannach/PA e o Instituto Nacional de Colonização e Reforma Agrária; e TC Processo 009.529/2016-0, R$ 89.993,26, referentes ao Programa de Proteção Social Básica e ao Programa de Proteção Social Especial, TCE instaurada pelo Ministério do Desenvolvimento Social e Combate à Fome. Deliberação: Acórdão 3.775/2018-TCU-ª Câmara, relator Min. José Múcio Monteiro: Contas irregulares, débito e multa.
As ocorrências relacionadas à execução do convênio e aos programas federais, assim como as prestações de contas, foram analisadas por esta Unidade Técnica na instrução precedente à peça 37. Devido aos exames efetuados, os valores quantificados como débito tiveram alteração, perfazendo a dívida total imputada ao Sr. Geraldo Fernandes de Oliveira o valor original de R$ 114.817,34. 	A título de resumo, apresenta-se, a seguir, tabela com os débitos adequados pela instrução à peça 37:
	Programa
	Valor Total Original (R$) 

	Convênio n. 812.016/2006 
	93.849,62

	Programa Dinheiro Direto na Escola-PDDE/2006 para UEx
	10.891,20

	Programa Dinheiro Direto na Escola-PDDE/2006 para EEx
	117,20

	Programa Dinheiro Direto na Escola-PDDE/2007 para UEx
	9.756,00

	Programa Dinheiro Direto na Escola-PDDE/2007 para EEx
	40,15

	Programa Nacional de Alimentação Escolar-PNAE, PNAC e PNAI
	132,55

	Programa Dinheiro Direto na Escola-PDDE/2008 para EEx
	30,62

	Total
	114.817,34

A instrução inicial à peça 37 concluiu pela necessidade de citação individual do responsável, Sr. Geraldo Fernandes de Oliveira, Ex-Prefeito Municipal de Bannach/PA (gestão 2005/2008) , para que apresentasse alegações de defesa e/ou providenciasse a devolução dos recursos repassados, consoante as seguintes irregularidades:  
Irregularidade 1: Não comprovação da boa e regular aplicação dos recursos federais repassados ao Município de Bannach/PA no âmbito do Convênio 812.016/2006, Siafi 580.113, vigente entre 28/12/2006 e 13/1/2009, celebrado entre o Fundo Nacional de Desenvolvimento da Educação - FNDE e o referido município, e que teve por objeto a concessão de apoio financeiro para o desenvolvimento de ações que visam proporcionar à sociedade a melhoria da infraestrutura da rede física escolar, com a construção de escola, de modo a oferecer melhores condições de ensino e aprendizagem aos alunos da educação indígena;
	Natureza
	VALOR ORIGINAL (R$) 
	DATA DA OCORRÊNCIA

	D
	93.849,62
	29/3/2007

Valor atualizado até 3/10/2018: R$ 179.928,49 (peça 28) 
Conduta 1: Na condição de prefeito do Município de Bannach/PA durante a gestão 2005-2008, deixar de apresentar até 14/3/2009 a prestação de contas dos recursos federais que recebeu em 29/3/2007, administrou e geriu até 31/12/2008, por conta do Convênio 812.016/2006, Siafi 580.113, vigente entre 28/12/2006 e 13/1/2009, bem como deixar de possibilitar condições para que o seu sucessor a apresentasse, com vistas ao cumprimento do respectivo dever constitucional;
Dispositivos violados 1: Art. 37, caput, c/c o art. 70, parágrafo único, da Constituição da República Federativa do Brasil de 1988, art. 93 do Decreto-Lei 200/1967, art. 66, do Decreto 93.872/1986, arts. 22 e 28 da Instrução Normativa STN 1/1997 e a Cláusula Nona do Termo do Convênio 812.016/2006.
Irregularidade 2: Não comprovação da boa e regular aplicação dos recursos federais repassados diretamente às Unidades Executoras Próprias - UEx do Município de Bannach/PA, Conselho Escolar Prof. Bernadete Tem Caten e Conselho Escolar Maria Izabel Furtado Bannach, no âmbito do Programa Dinheiro Direto na Escola em 2006 - PDDE-2006, do Fundo Nacional de Desenvolvimento da Educação - FNDE, em face da omissão no dever de prestar contas, até o dia 28/2/2007, dos valores transferidos pelo mencionado PDDE/2006;
	Natureza
	VALOR ORIGINAL (R$) 
	DATA DA OCORRÊNCIA

	D
	2.850,60
	22/11/2005

	D
	3.212,40
	1º/8/2006

	D
	4.828,20
	1º/8/2006

Valor atualizado até 3/10/2018: R$ 21.504,14 (peça 29) 
Conduta 2: Na condição de prefeito do Município de Bannach/PA durante a gestão 2005-2008, deixar de apresentar até 28/2/2007 o Demonstrativo Consolidado da Execução Físico-Financeira das Unidades Executoras Próprias - UEx do Município de Bannach/PA, juntamente com o seu parecer conclusivo acerca das aplicações dos recursos, bem como documentos relativos às UEx inadimplentes no âmbito do Programa Dinheiro Direto na Escola em 2006 - PDDE-2006, do Fundo Nacional de Desenvolvimento da Educação - FNDE;
Dispositivos violados 2: Art. 37, caput, c/c o art. 70, parágrafo único, da Constituição da República Federativa do Brasil de 1988, art. 93 do Decreto-Lei 200/1967, art. 66, do Decreto 93.872/1986, e art. 22, § 2º, da Resolução/CD/FNDE 27, de 14/7/2006.
Irregularidade 3: Não comprovação da boa e regular aplicação dos recursos federais repassados diretamente às Unidades Executoras Próprias-UEx do Município de Bannach/PA, Conselho Escolar Prof. Bernadete Tem Caten e Conselho Escolar Maria Izabel Furtado Bannach, no âmbito do Programa Dinheiro Direto na Escola em 2007 - PDDE-2007, do Fundo Nacional de Desenvolvimento da Educação - FNDE, em face da omissão no dever de prestar contas, até o dia 28/2/2008, dos valores transferidos pelo mencionado PDDE/2007;
	Natureza
	VALOR ORIGINAL (R$) 
	DATA DA OCORRÊNCIA

	D
	3.279,60
	14/8/2007

	D
	4.836,60
	14/8/2007

	D
	1.639,80
	29/12/2007

Valor atualizado até 3/10/2018: R$ 18.397,24 (peça 30) 
Conduta 3: Na condição de prefeito do Município de Bannach/PA durante a gestão 2005-2008, deixar de apresentar até 28/2/2008 o Demonstrativo Consolidado das Execução Físico-Financeira das Unidades Executoras Próprias - UEx do Município de Bannach/PA, juntamente com o seu parecer conclusivo acerca das aplicações dos recursos, bem como documentos relativos às UEx inadimplentes no âmbito do Programa Dinheiro Direto na Escola em 2007 - PDDE-2007, do Fundo Nacional de Desenvolvimento da Educação - FNDE;
Dispositivos violados 3: Art. 37, caput, c/c o art. 70, parágrafo único, da Constituição da República Federativa do Brasil de 1988, art. 93 do Decreto-Lei 200/1967, art. 66, do Decreto 93.872/1986, e art. 22, § 2º, da Resolução/CD/FNDE 9, de 24/4/2007.
Irregularidade 4: Perda de rendimentos financeiros dos recursos repassados à conta corrente 7472-1, na agência 3318-9 do Banco do Brasil, de titularidade da prefeitura municipal de Bannach/PA, na condição de Entidade Executora - EEx, no âmbito do Programa Dinheiro Direto na Escola - PDDE no exercício de 2006 - PDDE/2006, enquanto não empregados na sua finalidade.
	Natureza
	VALOR ORIGINAL (R$) 
	DATA DA OCORRÊNCIA

	D
	86,50
	31/12/2006

Valor atualizado até 3/10/2018: R$ 168,10 (peça 31) 
Conduta 4: Na condição de prefeito do Município de Bannach/PA durante a gestão 2005-2008, deixar de aplicar no mercado financeiro, enquanto não empregados na sua finalidade, parte dos recursos repassados à conta corrente 7472-1, na agência 3318-9 do Banco do Brasil, de titularidade da prefeitura municipal de Bannach/PA, na condição de Entidade Executora - EEx, no âmbito do Programa Dinheiro Direto na Escola - PDDE no exercício de 2006 - PDDE/2006;
Dispositivos violados 4: Art. 20, § 1º, da Instrução Normativa da Secretaria do Tesouro Nacional - IN STN 1, de 15/1/1997, e art. 16, § 3º, da Resolução/CD/FNDE 27, de 14/7/2006.
Irregularidade 5: Perda de rendimentos financeiros dos recursos repassados à conta corrente 7472-1, na agência 3318-9 do Banco do Brasil, de titularidade da prefeitura municipal de Bannach/PA, na condição de Entidade Executora - EEx, no âmbito do Programa Dinheiro Direto na Escola - PDDE no exercício de 2007- PDDE/2007, enquanto não empregados na sua finalidade.
	Natureza
	VALOR ORIGINAL (R$) 
	DATA DA OCORRÊNCIA

	D
	40,15
	31/12/2007

Valor atualizado até 3/10/2018: R$ 74,88 (peça 32) 
Conduta 5: Na condição de prefeito do Município de Bannach/PA durante a gestão 2005-2008, deixar de aplicar no mercado financeiro, enquanto não empregados na sua finalidade, parte dos recursos repassados à conta corrente 7472-1, na agência 3318-9 do Banco do Brasil, de titularidade da prefeitura municipal de Bannach/PA, na condição de Entidade Executora - EEx, no âmbito do Programa Dinheiro Direto na Escola - PDDE no exercício de 2007 - PDDE/2007;
Dispositivos violados 5: Art. 20, § 1º, da Instrução Normativa da Secretaria do Tesouro Nacional - IN STN 1, de 15/1/1997, e art. 16, § 5º, da Resolução/CD/FNDE 9, de 24/4/2007.
Irregularidade 6: Perda de rendimentos financeiros dos recursos repassados à conta corrente 7472-1, na agência 3318-9 do Banco do Brasil, de titularidade da prefeitura municipal de Bannach/PA, na condição de Entidade Executora - EEx, no âmbito do Programa Dinheiro Direto na Escola - PDDE no exercício de 2008 - PDDE/2008, enquanto não empregados na sua finalidade.
	Natureza
	VALOR ORIGINAL (R$) 
	DATA DA OCORRÊNCIA

	D
	30,62
	31/12/2008

Valor atualizado até 3/10/2018: R$ 53,69 (peça 33) 
Conduta 6: Na condição de prefeito do Município de Bannach/PA durante a gestão 2005-2008, deixar de aplicar no mercado financeiro, enquanto não empregados na sua finalidade, parte dos recursos repassados à conta corrente 7472-1, na agência 3318-9 do Banco do Brasil, de titularidade da prefeitura municipal de Bannach/PA, na condição de Entidade Executora - EEx, no âmbito do Programa Dinheiro Direto na Escola - PDDE no exercício de 2008 - PDDE/2008;
Dispositivos violados 6: Art. 20, § 1º, da Instrução Normativa da Secretaria do Tesouro Nacional - IN STN 1, de 15/1/1997, e art. 19, § 5º, da Resolução/CD/FNDE 19, de 15/5/2008.
Irregularidade 7: Realização de despesas referentes a pagamentos de taxas bancárias na conta corrente 7472-1, na agência 3318-9 do Banco do Brasil, de titularidade da prefeitura municipal de Bannach/PA, na condição de Entidade Executora - EEx, no âmbito do Programa Dinheiro Direto na Escola - PDDE no exercício de 2006 - PDDE/2006, devido à devolução de cheques.
 
	Natureza
	VALOR ORIGINAL (R$) 
	DATA DA OCORRÊNCIA

	D
	15,35
	8/3/2006

	D
	15,35
	14/3/2006

Valor atualizado até 3/10/2018: R$ 60,75 (peça 34) 
Conduta 7: Na condição de prefeito do Município de Bannach/PA durante a gestão 2005-2008, realizar pagamentos de taxas bancárias e taxas do Banco Central devido à devolução de cheques na conta corrente 7472-1, na agência 3318-9 do Banco do Brasil, de titularidade da prefeitura municipal de Bannach/PA, na condição de Entidade Executora - EEx, no âmbito do Programa Dinheiro Direto na Escola - PDDE no exercício de 2006 - PDDE/2006;
Dispositivos violados 7: Art. 8º, inciso VII, da Instrução Normativa da Secretaria do Tesouro Nacional - IN STN 1, de 15/1/1997, e art. 16, § 5º, da Resolução/CD/FNDE 27, de 14/7/2006.
Irregularidade 8: Perda de rendimentos financeiros dos recursos repassados às contas correntes 51845, 83836 e 104906, todas na agência 3318-9 do Banco do Brasil, de titularidade da prefeitura municipal de Bannach/PA, e respectivamente relativas ao Programa Nacional de Alimentação Escolar - PNAE em suas modalidades PNAE-Fundamental (PNAE) , PNAE-Creche (PNAC) e PNAE-Indígena (PNAI) no exercício de 2007, enquanto não empregados nas suas finalidades.
	Natureza
	VALOR ORIGINAL (R$) 
	DATA DA OCORRÊNCIA

	D - PNAE
	77,16
	31/12/2007

	D - PNAC
	8,64
	31/12/2007

	D - PNAI
	15,75
	31/12/2007

Valor atualizado até 3/10/2018: R$ 189,40 (peça 35) 
Conduta 8: Na condição de prefeito do Município de Bannach/PA durante a gestão 2005-2008, deixar de aplicar no mercado financeiro, enquanto não empregados na sua finalidade, parte dos recursos repassados às contas correntes 51845, 83836 e 104906, todas na agência 3318-9 do Banco do Brasil, de titularidade da prefeitura municipal de Bannach/PA, e respectivamente relativas ao Programa Nacional de Alimentação Escolar - PNAE em suas modalidades PNAE-Fundamental (PNAE) , PNAE-Creche (PNAC) e PNAE-Indígena (PNAI) .
Dispositivos violados 8: Art. 20, § 1º, da Instrução Normativa da Secretaria do Tesouro Nacional - IN STN 1, de 15/1/1997, e art. 19, inciso X da Resolução/CD/FNDE 32/2006.
Irregularidade 9: Realização de despesas referentes a pagamentos de taxas bancárias nas contas correntes 51845, 83836 e 104906, todas na agência 3318-9 do Banco do Brasil, de titularidade da prefeitura municipal de Bannach/PA, e respectivamente relativas ao Programa Nacional de Alimentação Escolar - PNAE no exercício de 2007 em suas modalidades PNAE-Fundamental (PNAE) , PNAE-Creche (PNAC) e PNAE-Indígena (PNAI) , devido a pagamentos de tarifas por emissões de extratos.
 
	Natureza
	VALOR ORIGINAL (R$) 
	DATA DA OCORRÊNCIA

	D -PNAE
	2,00
	3/1/2007

	D -PNAE
	2,00
	2/2/2007

	D -PNAE
	2,00
	2/3/2007

	D -PNAE
	2,00
	12/4/2007

	D -PNAE
	2,00
	3/5/2007

	D -PNAE
	2,00
	4/6/2007

	D -PNAE
	3,00
	1º/7/2007

	D -PNAC
	3,00
	1º/7/2007

	D -PNAI
	3,00
	1º/7/2007

	D -PNAE
	2,00
	3/7/2007

	D -PNAE
	2,00
	2/8/2007

	D -PNAE
	2,00
	4/9/2007

	D -PNAE
	2,00
	2/10/2007

	D -PNAE
	2,00
	5/11/2007

Valor atualizado até 3/10/2018: R$ 58,87 (peça 36) 
Conduta 9: Na condição de prefeito do Município de Bannach/PA durante a gestão 2005-2008, realizar pagamentos de taxas bancárias decorrentes de tarifas por emissões de extratos nas contas correntes 51845, 83836 e 104906, todas na agência 3318-9 do Banco do Brasil, de titularidade da prefeitura municipal de Bannach/PA, e respectivamente relativas ao PNAE, PNAC e PNAI no exercício de 2007; 
Dispositivos violados 9: Art. 8º, inciso VII, da Instrução Normativa da Secretaria do Tesouro Nacional - IN STN 1, de 15/1/1997, e arts. 1º, caput, e art. 19, inciso XII, da Resolução/CD/FNDE 32, de 10/8/2006.
15. 	Adicionalmente, a instrução à peça 37 sugeriu realizar a audiência do Sr. Geraldo Fernandes de Oliveira, Ex-Prefeito Municipal de Bannach/PA, gestão 2005/2008, para que apresentasse razões de justificativa quanto às irregularidades abaixo indicadas, em razão das condutas também especificadas:
Irregularidade 10: Não apresentação da prestação de contas dos recursos federais repassados ao município de Bannach/PA no âmbito do Convênio 812.016/2006, Siafi 580.113, vigente entre 28/12/2006 e 13/1/2009, celebrado entre o Fundo Nacional de Desenvolvimento da Educação - FNDE, bem como não possibilitar condições para que o seu sucessor a apresentasse até o final do prazo estipulado para o cumprimento desse dever constitucional em 14/3/2009;
Conduta 10: Na condição de prefeito municipal de Bannach/PA durante a gestão 2005-2008 deixar de apresentar a prestação de contas pelos recursos recebidos por conta do Convênio 812.016/2006, Siafi 580.113, vigente entre 28/12/2006 e 13/1/2009, bem como não disponibilizar as condições materiais mínimas e necessárias para que o seu sucessor pudesse apresenta-la até o prazo final em 14/3/2009, tais como notas fiscais, recibos, processos de pagamento, extratos bancários da conta específica (recursos federais transferidos e contrapartida) e da aplicação financeira, processos licitatórios, contratos e termos de adjudicação e homologação, bem como documentos que comprovem a execução do objeto;
Dispositivos violados 10: Art. 37, caput, c/c o art. 70, parágrafo único, da Constituição da República Federativa do Brasil de 1988, art. 93 do Decreto-Lei 200/1967, art. 66, do Decreto 93.872/1986, arts. 22 e 28 da Instrução Normativa STN 1/1997 e a Cláusula Nona do Termo do Convênio 812.016/2006.
Irregularidade 11: Não apresentação da prestação de contas dos recursos federais recebidos pelas Unidades Executoras Próprias-UEx do Município de Bannach/PA no âmbito do Programa Dinheiro Direto na Escola em 2006 - PDDE-2006, do Fundo Nacional de Desenvolvimento da Educação - FNDE;
Conduta 11: Na condição de prefeito do Município de Bannach/PA durante a gestão 2005-2008, deixar de apresentar até 28/2/2007 o Demonstrativo Consolidado da Execução Físico-Financeira das Unidades Executoras Próprias - UEx do Município de Bannach/PA, juntamente com o seu parecer conclusivo acerca das aplicações dos recursos, bem como documentos relativos às UEx inadimplentes no âmbito do Programa Dinheiro Direto na Escola em 2006 - PDDE-2006, do Fundo Nacional de Desenvolvimento da Educação - FNDE
Dispositivos violados 11: Art. 37, caput, c/c o art. 70, parágrafo único, da Constituição da República Federativa do Brasil de 1988, art. 93 do Decreto-Lei 200/1967, art. 66, do Decreto 93.872/1986, e art. 22, § 2º, da Resolução/CD/FNDE 27, de 14/7/2006.
Irregularidade 12: Não apresentação da prestação de contas dos recursos federais recebidos pelas Unidades Executoras Próprias-UEx do Município de Bannach/PA no âmbito do Programa Dinheiro Direto na Escola em 2007 - PDDE-2007, do Fundo Nacional de Desenvolvimento da Educação - FNDE;
Conduta 12: Na condição de prefeito do Município de Bannach/PA durante a gestão 2005-2008, deixar de apresentar até 28/2/2008 o Demonstrativo Consolidado da Execução Físico-Financeira das Unidades Executoras Próprias - UEx do Município de Bannach/PA, juntamente com o seu parecer conclusivo acerca das aplicações dos recursos, bem como documentos relativos às UEx inadimplentes no âmbito do Programa Dinheiro Direto na Escola em 2007 - PDDE-2007, do Fundo Nacional de Desenvolvimento da Educação - FNDE.
Dispositivos violados 12: Art. 37, caput, c/c o art. 70, parágrafo único, da Constituição da República Federativa do Brasil de 1988, art. 93 do Decreto-Lei 200/1967, art. 66, do Decreto 93.872/1986, e art. 22, § 2º, da Resolução/CD/FNDE 9, de 24/4/2007.
Em cumprimento ao pronunciamento da unidade (peça 39) , foi efetuada a citação e a audiência do responsável, nos moldes adiante:
 Geraldo Fernandes de Oliveira, Ex-Prefeito Municipal de Bannach/PA (gestão 2005/2008) :
	Comunicação: EDITAL 1188/2020-TCU/Seproc (peça 57) .
Data da Expedição: 29/7/2020.
Data da Ciência: 13/8/2020 (peça 58) .
Pedido de prorrogação: sim (em 3/9/2020, conforme peça 60) 
Observação: Os ofícios enviados para o endereço do responsável, conforme pesquisa na base de dados no sistema da Receita Federal e sistemas corporativos (Renach) , além de processos no TCU (peças 43 e 47) , foram devolvidos ou não procurados (peças 41-42, 51-53 e 56) .
Fim do prazo para a defesa: 27/9/2020.
	
Conforme Despacho de Conclusão das Comunicações Processuais (peça 62) , as providências inerentes às comunicações processuais foram concluídas. Cumpre salientar que o Sr. Geraldo Fernandes de Oliveira, conforme peça 60, por intermédio de advogado (peça 59) , requereu em 3/9/2020 ao Tribunal, na forma prevista no art. 183, parágrafo único, do Regimento Interno do TCU, a dilação de prazo para apresentar sua defesa, justificando não mais se encontrar na gestão do município, de modo que necessitava de maior tempo para reunir as informações e documentos imprescindíveis ao atendimento da citação. No mesmo Ofício foi feito o pedido de vistas eletrônicas dos autos.
À peça 61, consta despacho da Secretaria de Gestão de Processos - SEPROC, autorizando a prorrogação do prazo solicitado para o dia 27/9/2020, consoante delegação do Relator AUGUSTO SHERMAN, Portaria nº : 12/2020 e nos termos do art. 2º, II, da Portaria-Seproc nº 1/2020. Esclareceu-se na ocasião que, nos termos do parágrafo único do artigo 183 do Regimento Interno do Tribunal de Contas da União, a prorrogação de prazo, quando cabível, conta-se a partir do término do prazo inicialmente concedido e independe de notificação da parte.
Transcorrido o prazo concedido para alegações de defesa / razões de justificativa (27/9/2020) , o responsável Geraldo Fernandes de Oliveira permaneceu silente, devendo ser considerado revel, nos termos do art. 12, § 3º, da Lei 8.443/1992.
EXAME TÉCNICO
Da validade das notificações:
Preliminarmente, cumpre tecer breves considerações sobre a forma como são realizadas as comunicações processuais no TCU. A esse respeito, destacam-se o art. 179, do Regimento Interno do TCU (Resolução 155, de 4/12/2002) e o art. 4º, inciso III, § 1º, da Resolução TCU 170, de 30 de junho de 2004, in verbis:
Art. 179. A citação, a audiência ou a notificação, bem como a comunicação de diligência, farse-ão:
I - mediante ciência da parte, efetivada por servidor designado, por meio eletrônico, fac-símile, telegrama ou qualquer outra forma, desde que fique confirmada inequivocamente a entrega da comunicação ao destinatário;
II - mediante carta registrada, com aviso de recebimento que comprove a entrega no endereço do destinatário;
III - por edital publicado no Diário Oficial da União, quando o seu destinatário não for localizado
 (...) 
Art. 3º As comunicações serão dirigidas ao responsável, ou ao interessado, ou ao dirigente de órgão ou entidade, ou ao representante legal ou ao procurador constituído nos autos, com poderes expressos no mandato para esse fim, por meio de:
I - correio eletrônico, fac-símile ou telegrama;
II - servidor designado;
III - carta registrada, com aviso de recebimento;
IV - edital publicado no Diário Oficial da União, quando o seu destinatário não for localizado, nas hipóteses em que seja necessário o exercício de defesa.
Art. 4º. Consideram-se entregues as comunicações:
I - efetivadas conforme disposto nos incisos I e II do artigo anterior, mediante confirmação da ciência do destinatário;
II - realizadas na forma prevista no inciso III do artigo anterior, com o retorno do aviso de recebimento, entregue comprovadamente no endereço do destinatário;
III - na data de publicação do edital no Diário Oficial da União, quando realizadas na forma prevista no inciso IV do artigo anterior.
§ 1º O endereço do destinatário deverá ser previamente confirmado mediante consulta aos sistemas disponíveis ao Tribunal ou a outros meios de informação, a qual deverá ser juntada ao respectivo processo.
 (...) 
Bem se vê, portanto, que a validade da citação via postal não depende de que o aviso de recebimento seja assinado pelo próprio destinatário da comunicação, o que dispensa, no caso em tela, a entrega do AR em 'mãos próprias'. A exigência da norma é no sentido de o Tribunal verificar se a correspondência foi entregue no endereço correto, residindo aqui a necessidade de certeza inequívoca. 
Não é outra a orientação da jurisprudência do TCU, conforme se verifica dos julgados a seguir transcritos:
São válidas as comunicações processuais entregues, mediante carta registrada, no endereço correto do responsável, não havendo necessidade de que o recebimento seja feito por ele próprio (Acórdão 3648/2013-TCU-Segunda Câmara, Relator Min. José Jorge) ;
É prescindível a entrega pessoal das comunicações pelo TCU, razão pela qual não há necessidade de que o aviso de recebimento seja assinado pelo próprio destinatário. Entregandose a correspondência no endereço correto do destinatário, presume-se o recebimento da citação. (Acórdão 1019/2008-TCU-Plenário, Relator Min. Benjamin Zymler) ;
As comunicações do TCU, inclusive as citações, deverão ser realizadas mediante Aviso de Recebimento - AR, via Empresa Brasileira de Correios e Telégrafos, bastando para sua validade que se demonstre que a correspondência foi entregue no endereço correto. (Acórdão 1526/2007-TCU-Plenário, Relator Min. Aroldo Cedraz) .
A validade do critério de comunicação processual do TCU foi referendada pelo Supremo Tribunal Federal, nos termos do julgamento do MS-AgR 25.816/DF, por meio do qual se afirmou a desnecessidade da ciência pessoal do interessado, entendendo-se suficiente a comprovação da entrega do 'AR' no endereço do destinatário:
Ementa: agravo regimental. Mandado de segurança. Desnecessidade de intimação pessoal das decisões do tribunal de contas da união. art. 179 do regimento interno do TCU. Intimação do ato impugnado por carta registrada, iniciado o prazo do art. 18 da lei nº 1.533/51 da data constante do aviso de recebimento. Decadência reconhecida. Agravo improvido.
O envio de carta registrada com aviso de recebimento está expressamente enumerado entre os meios de comunicação de que dispõe o Tribunal de Contas da União para proceder às suas intimações.
O inciso II do art. 179 do Regimento Interno do TCU é claro ao exigir apenas a comprovação da entrega no endereço do destinatário, bastando o aviso de recebimento simples. 
Da revelia do responsável Geraldo Fernandes de Oliveira.
No caso vertente, a citação do Sr. Geraldo Fernandes de Oliveira se deu em endereços provenientes de pesquisa realizada na base de dados da Receita Federal, consoante peça 43, e sistemas corporativos do Tribunal (Renach) / processos no TCU, conforme peça 47. A entrega do ofício citatório nesses endereços restou comprovada, verificando-se que foram devolvidos ou não procurados, ultimando-se a citação por edital, conforme detalhamento a seguir:
0. Geraldo Fernandes de Oliveira - EDITAL 1188/2020-TCU/Seproc de 29/7/2020 (peça 57) , com publicação no DOU (ciência) em 13/8/2020 (peça 58) .
Conforme mencionado, o Sr. Geraldo Fernandes de Oliveira solicitou à peça 60 a dilação de prazo para apresentar defesa. À peça 61, consta despacho da Secretaria de Gestão de Processos - SEPROC, autorizando a prorrogação do prazo para o dia 27/9/2020, por delegação de competência. Transcorrido o novo prazo para defesa, entretanto, o responsável permaneceu silente, devendo ser considerado revel, nos termos do art. 12, § 3º, da Lei 8.443/1992.
Nos processos do TCU, a revelia não leva à presunção de que seriam verdadeiras todas as imputações levantadas contra os responsáveis, diferentemente do que ocorre no processo civil, em que a revelia do réu opera a presunção da verdade dos fatos narrados pelo autor (Acórdão 1009/2018-TCU-Plenário, Relator Min. Bruno Dantas; 2369/2013 - TCU - Plenário, Relator Min. Benjamin Zymler e 2449/2013 - TCU - Plenário, Relator Min. Benjamin Zymler) . Dessa forma, a avaliação da responsabilidade do agente não pode prescindir da prova existente no processo ou para ele carreada. 
Ao não apresentar sua defesa, o responsável deixou de produzir prova da regular aplicação dos recursos sob sua responsabilidade, em afronta às normas que impõem aos gestores públicos a obrigação legal de, sempre que demandados pelos órgãos de controle, apresentar os documentos que demonstrem a correta utilização das verbas públicas, a exemplo do contido no art. 93 do Decreto-Lei 200/1967: 'Quem quer que utilize dinheiros públicos terá de justificar seu bom e regular emprego na conformidade das leis, regulamentos e normas emanadas das autoridades administrativas competentes.' 
Mesmo as alegações de defesa não sendo apresentadas, considerando o princípio da verdade real que rege esta Corte, procurou-se buscar, em manifestações da responsável na fase interna desta Tomada de Contas Especial, se havia algum argumento que pudesse ser aproveitado a seu favor. No caso em apreço, não se verificam argumentos apresentados na fase interna da TCE, permanecendo o responsável silente. 
Em consulta aos sistemas corporativos do instaurador (SIGPC) , realizada em 17/3/2021 (peças 65-68) , verifica-se que as contas do Convênio n. 812.016/2006, Programa Dinheiro Direto na Escola - PDDE/2006, Programa Dinheiro Direto na Escola - PDDE/2007 e 		Programa Dinheiro Direto na Escola - PDDE/2008  - município de Bannach/PA -  continuam inadimplentes. Quanto ao Programa Nacional de Alimentação Escolar - PNAE/2007, consta no SIGPC (peça 66) a aprovação parcial com ressalvas das contas, considerando o FNDE o débito de baixa materialidade.
Da análise dos autos, verifica-que a despesa impugnada no PNAE 2007 (irregularidade 9) , no valor total de R$ 31,00, é referente a pagamentos de tarifas bancárias nas contas correntes 51845, 83836 e 104906, todas na agência 3318-9 do Banco do Brasil, de titularidade da Prefeitura Municipal de Bannach/PA, por emissões de extratos. Sobre o assunto, a normativa regente do PNAE e de outros Programas do FNDE determina a isenção de tarifas bancárias às contas das Entidades Executoras, com base nos Acordos de Cooperação Mútua celebradas entre o Fundo e os Bancos oficiais parceiros, benesse essa determinada pelo art. inciso XIII do art. 47 da Resolução CD/FNDE nº 6/2020, que rege a execução do PNAE. 
Adicionalmente, cabe destacar que a jurisprudência do TCU, sobre a previsão contida no art. 8º, inciso VII da IN-STN 1/1997, é no sentido de que não cabe condenação em débito decorrente de despesas oriundas da simples utilização da conta corrente, desde que não seja consequência de comportamento inadequado por parte do titular da conta bancária. Portanto, não cabe condenação em débito pela simples utilização de serviços bancários necessários e inevitáveis para a manutenção da conta corrente específica e para a execução do objeto, conforme Acórdão 912/2014-TCU-Plenário, 6.197/2016--TCU1ª Câmara, 4.661/2017-TCU-1ª Câmara, todos da relatoria do Ministro Benjamin Zymler, e Acórdão 7596/2017-TCU-Segunda Câmara, da relatoria do Ministro Augusto Nardes.
O caso em tela enquadra-se na situação de cobrança por tarifas bancárias resultantes da movimentação normal da conta corrente, que não estão relacionadas ao comportamento inadequado do seu titular, pois se referem a despesas com extratos bancários. Assim, entende-se que a falha retratada na irregularidade 9 não restou configurada. É diferente, entretanto, o caso retratado na irregularidade 7, que trata de tarifas bancárias incorridas pela devolução de cheques, que devem ser debitadas ao gestor dos recursos, eis que tal situação configura comportamento inadequado por parte do titular da conta bancária.
Por outra via, quanto à não aplicação de recursos no mercado financeiro, a jurisprudência consolidada do TCU entende que os recursos de convênios e contratos de repasse, enquanto não utilizados, devem ser aplicados no mercado financeiro, desde que não haja sobreposição do período de atualização monetária e de eventuais juros de mora com o período da aplicação financeira (Acórdão 7576/2015-TCU-Primeira Câmara, da relatoria do Min. Benjamin Zymler, Acórdão 2534/2016-TCU-Primeira Câmara, da relatoria do Min. José Mucio Monteiro e Acórdão 5088/2018-TCU-Segunda Câmara, da relatoria do Min. Augusto Nardes, entre outros) . 
No caso concreto, afigura-se indevida a imputação de débito pela ausência de aplicação dos recursos no mercado financeiro (irregularidades 4 e 5) , pois o período considerado em que se deixou de auferir renda  com a aplicação financeira é posterior à data de ocorrência de débitos principais, nos casos do PDDE 2006 e PDDE 2007. Considerando, ainda, a baixa materialidade dos débitos decorrente da não aplicação de recursos do PNAE 2007 (irregularidade 8) e PDDE 2008 (irregularidade 6) no mercado financeiro, considera-se não necessária a exigência.
Deixa-se de propor débito, portanto, em relação às irregularidades 4, 5 e 6 (perda de rendimentos financeiros dos recursos repassados no âmbito do Programa Dinheiro Direto na Escola - PDDE exercícios 2006, 2007 e 2008) , nos valores de R$ 86,50, R$ 40,15 e R$ 30,62, irregularidade 8 (perda de rendimentos financeiros dos recursos repassados no âmbito do Programa Nacional de Alimentação Escolar - PNAE no exercício de 2007) , nos valores históricos de R$ 77,16, R$ 8,64 e R$ 15,75, além da irregularidade 9 (pagamentos de taxas bancárias no âmbito do Programa Nacional de Alimentação Escolar - PNAE no exercício de 2007) , no valor histórico total de R$ 31,00, mantendo-se os demais débitos/irregularidades. 
Consta nos autos que foi dada oportunidade de defesa ao agente responsabilizado, Sr. Geraldo Fernandes de Oliveira, pela omissão no dever de prestar contas e de modo a comprovar a boa e regular aplicação dos recursos do convênio, bem como dos recursos para as UEx no âmbito do PDDE de 2006 e de 2007, em obediência aos princípios constitucionais que asseguram o direito ao contraditório e à ampla defesa (art. 5, inciso LV, da Constituição Federal) . 	O responsável, entretanto, se manteve silente e não recolheu os montantes devidos aos cofres do FNDE, razão pela qual a sua responsabilidade sobre as irregularidades deve ser mantida, com exceção das irregularidades relativas às despesas realizadas com tarifas bancárias por emissão de extratos e as perdas de rendimentos financeiros, cujas exigências devem ser afastadas.
Como restou caracterizada a omissão no dever de prestar contas, também se verificou a não comprovação da boa e regular aplicação dos recursos. Nesse diapasão, cabe ressaltar que é pacífica a jurisprudência deste Tribunal no sentido de que compete ao gestor o ônus de provar a aplicação regular dos recursos que lhe foram confiados, conforme Acórdão 974/2018-TCU-Plenário, do Relator Min. Bruno Dantas, 511/2018-TCU-Plenário, do Relator Min. Aroldo Cedraz) , 3875/2018-TCU-Primeira Câmara, do Relator Min. Vital Do Rêgo, e 2384/2018TCU-Segunda Câmara, do Relator Min. José Múcio Monteiro) , entre outros.
Observe-se mais uma vez que, na impossibilidade de prestar as contas, o Município de Bannach/PA, representado pelo seu prefeito, Sr. Valbetânio Barbosa Milhomem, em 17/7/2009, impetrou Ação de Improbidade Administrativa, com pedido de tutela antecipada, perante a Vara Federal de Marabá/PA (peça 2, p. 277-284) , e Representação Criminal junto ao Ministério Público Federal no Pará (peça 2, p. 285-287) , ambas contra o Sr. Geraldo Fernandes de Oliveira, afastando a corresponsabilidade do sucessor, a teor da Súmula TCU 230.
Em se tratando de processo em que a parte interessada não se manifestou acerca das demais irregularidades imputadas, não há elementos para que se possa efetivamente aferir e reconhecer a ocorrência de boa-fé na conduta da responsável, podendo este Tribunal, desde logo, proferir o julgamento de mérito pela irregularidade das contas, conforme os termos dos §§ 2º e 6º do art. 202 do Regimento Interno do TCU. (Acórdão 2064/2011-TCU-Primeira Câmara (relator Min. Ubiratan Aguiar) , 6.182/2011-TCU-1ª Câmara (relator Min. Weber de Oliveira) , 4.072/2010-TCU-1ª Câmara (Relator Min. Valmir Campelo) , 1.189/2009-TCU-1ª Câmara (Relator Min. Marcos Bemquerer) , 731/2008-TCU-Plenário (Relator Min. Aroldo Cedraz) .
Desse modo, resta configurada a não comprovação da boa e regular aplicação dos recursos recebidos no âmbito do Convênio 812.016/2006 e das parcelas do PDDE/2006 e do PDDE/2007 destinadas às UEx. Por este motivo, o responsável Geraldo Fernandes de Oliveira deve ser considerado revel, com relação a estas ocorrências, nos termos do art. 12, § 3º, da Lei 8.443/1992, devendo suas contas serem julgadas irregulares, condenando-o ao débito apurado, com a aplicação da multa prevista no art. 57 da Lei 8.443/92. 
Prescrição da Pretensão Punitiva
Vale ressaltar que a pretensão punitiva do TCU, conforme Acórdão 1441/2016-TCU-Plenário, Relator Min. Benjamin Zymler, que uniformizou a jurisprudência acerca dessa questão, subordina-se ao prazo geral de prescrição indicado no art. 205 do Código Civil, que é de dez anos, contado da data de ocorrência da irregularidade sancionada, nos termos do art. 189 do Código Civil, sendo este prazo interrompido pelo ato que ordenar a citação, a audiência ou a oitiva da responsável.
No caso em exame, ocorreu a prescrição da pretensão punitiva em relação à execução do PDDE 2006 e PDDE 2007, além do PNAE 2007, uma vez que as irregularidades sancionadas ocorreram em 2006 e 2007, e o ato de ordenação da citação ocorreu em 19/11/2018, conforme peça 39, portanto, mais de 10 (dez) anos após o início dos respectivos fatos geradores. Com relação à omissão na prestação de contas do Convênio 812.016/2006, Siafi 580.113, o responsável tinha até 14/3/2009 para prestar as contas, ou  possibilitar as condições para que o seu sucessor as apresentasse, com vistas ao cumprimento do respectivo dever constitucional. Neste caso, a data da irregularidade, para efeito da aplicação de sanção, é 14/3/2009, não tendo decorrido o interstício de 10 (dez) anos até a ordenação da citação pelo Tribunal (peça 39) , que ocorreu em 19/11/2018, não estando prescrita a pretensão punitiva. 
CONCLUSÃO
Em face da análise promovida na seção 'Exame Técnico', verifica-se que o responsável Geraldo Fernandes de Oliveira, ex-prefeito municipal de Bannach/PA na gestão 2005-2008, não logrou comprovar a boa e regular aplicação dos recursos, e, instado a se manifestar sobre as ocorrências, optou pelo silêncio, configurando a revelia, nos termos do § 3º, do art. 12, da Lei 8.443/1992. Ademais, inexistem nos autos elementos que demonstrem a ocorrência de outras excludentes de culpabilidade.
Verifica-se que não houve a prescrição da pretensão punitiva em relação à omissão na prestação de contas do Convênio 812.016/2006, Siafi 580.113, conforme análise realizada, estando prescrita a pretensão punitiva em relação às irregularidades retratadas no PDDE 2006 e PDDE 2007, além do PNAE 2007.
Tendo em vista que não constam dos autos elementos que permitam reconhecer a boa-fé do responsável, sugere-se que as suas contas sejam julgadas irregulares, nos termos do art. 202, § 6º, do Regimento Interno do TCU, com a imputação do débito atualizado monetariamente e acrescido de juros de mora, nos termos do art. 202, § 1º do Regimento Interno do TCU, descontado o valor eventualmente recolhido, sendo aplicada a multa prevista no art. 57 da Lei 8.443/92.
Por fim, como há elementos modificando o entendimento acerca das irregularidades em apuração, ajustou-se a matriz de responsabilização ao final da instrução, com a exclusão dos débitos referentes à realização de taxas bancárias e perda de rendimentos financeiros, mantendo as demais ocorrências.
PROPOSTA DE ENCAMINHAMENTO
Diante do exposto, submetemos os autos à consideração superior, propondo ao Tribunal:
considerar revel o responsável  Geraldo Fernandes de Oliveira, para todos os efeitos, dando-se prosseguimento ao processo, com fulcro no art. 12, § 3º, da Lei 8.443/1992; 
julgar irregulares, nos termos dos arts. 1º, inciso I, 16, inciso III, alíneas 'a', 'b' e 'c', da Lei 8.443/1992, c/c os arts. 19 e 23, inciso III, da mesma Lei, as contas da responsável Geraldo Fernandes de Oliveira  (CPF XXX.694.802-XX) , Ex-Prefeito Municipal de Bannach/PA na gestão 2005-2008, condenando-a ao pagamento das importâncias a seguir especificadas, atualizadas monetariamente e acrescidas dos juros de mora, calculadas a partir das datas discriminadas até a data da efetiva quitação do débito, fixando-lhe o prazo de quinze dias, para que comprove, perante o Tribunal, o recolhimento das referidas quantias aos cofres do Fundo Nacional de Desenvolvimento da Educação, nos termos do art. 23, inciso III, alínea 'a', da citada lei, c/c o art. 214, inciso III, alínea 'a', do Regimento Interno do TCU.  
Débitos relacionados ao responsável Geraldo Fernandes de Oliveira  (CPF XXX.694.802-XX) , Ex-Prefeito Municipal de Bannach/PA:	
	ORIGEM DO DÉBITO
	VALOR ORIGINAL (R$) 
	DATA DA OCORRÊNCIA

	PDDE 2006
	2.850,60
	22/11/2005

	PDDE 2006
	15,35
	8/3/2006

	PDDE 2006
	15,35
	14/3/2006

	PDDE 2006
	3.212,40
	1/8/2006

	PDDE 2006
	4.828,20
	1/8/2006

	PDDE 2007
	3.279,60
	14/8/2007

	PDDE 2007
	4.836,60
	14/8/2007

	PDDE 2007
	1.639,80
	29/12/2007

	Convênio n. 812.016/2006
	93.849,62
	29/3/2007

aplicar ao responsável Geraldo Fernandes de Oliveira  (CPF XXX.694.802-XX) , a multa prevista no art. 57 da Lei 8.443/1992 c/c o art. 267 do Regimento Interno do TCU, fixando-lhes o prazo de quinze dias, a contar da notificação, para que comprove, perante o Tribunal (art. 214, III, alínea 'a', do Regimento Interno do TCU) , o recolhimento da dívida aos cofres do Tesouro Nacional, atualizada monetariamente desde a data do acórdão proferido por este Tribunal até a do efetivo recolhimento, se pagas após o vencimento, na forma da legislação em vigor;
autorizar, desde logo, a cobrança judicial das dívidas, caso não atendidas as notificações, na forma do disposto no art. 28, inciso II, da Lei 8.443/1992;
autorizar também, desde logo, se requerido, com fundamento no art. 26, da Lei 8.443, de 1992, c/c o art. 217, §§ 1º e 2º do Regimento Interno do TCU, o parcelamento da (s) dívida (s) em até 36 parcelas, incidindo, sobre cada parcela, corrigida monetariamente, os correspondentes acréscimos legais, fixando-lhe o prazo de quinze dias, a contar do recebimento da notificação, para comprovar, perante o Tribunal, o recolhimento da primeira parcela, e de trinta dias, a contar da parcela anterior, para comprovar os recolhimentos das demais parcelas, devendo incidir, sobre cada valor mensal, atualizado monetariamente, os juros de mora devidos, no caso do débito, na forma prevista na legislação em vigor, alertando o responsável de que a falta de comprovação do recolhimento de qualquer parcela importará o vencimento antecipado do saldo devedor, nos termos do § 2º do art. 217 do Regimento Interno deste Tribunal; 
enviar cópia do Acórdão a ser prolatado à Procuradoria da República no Estado do Pará, nos termos do § 3º do art. 16 da Lei 8.443/1992, c/c o § 7º do art. 209 do Regimento Interno do TCU, para adoção das medidas cabíveis; e
enviar cópia do Acórdão que vier a ser proferido ao Fundo Nacional de Desenvolvimento da Educação e ao responsável, para ciência;
informar à Procuradoria da República no Estado do Pará, ao Fundo Nacional de Desenvolvimento da Educação e ao responsável que a presente deliberação, acompanhada do Relatório e do Voto que a fundamenta, está disponível para a consulta no endereço www.tcu.gov.br/acordaos, além de esclarecer que, caso requerido, o TCU poderá fornecer sem custos as correspondentes cópias, de forma impressa; e
informar à Procuradoria da República no Estado do Pará que, nos termos do parágrafo único do art. 62 da Resolução TCU 259/2014, os procuradores e membros do Ministério Público credenciados nesta Corte podem acessar os presentes autos de forma eletrônica e automática, ressalvados apenas os casos de eventuais peças classificadas como sigilosas, as quais requerem solicitação formal."
II - PARECER DO MP/TCU
" (...) 
7.	Não temos reparos ou acréscimos a fazer às conclusões formuladas pela SecexTCE no tocante ao mérito das irregularidades examinadas na presente TCE. 
8.	Consideramos, todavia, necessário tecer breves considerações acerca do instituto da prescrição, à luz da tese recentemente firmada pelo Supremo Tribunal Federal no julgamento do Recurso Extraordinário 636.886, no sentido de que 'é prescritível a pretensão de ressarcimento ao erário fundada em decisão de Tribunal de Contas', à qual se atribuiu repercussão geral (Tema 899) .
9.	A nosso ver, tal exame se mostra de todo oportuno, uma vez que, inobstante os embargos declaratórios opostos pela Advocacia-Geral da União no recurso em questão ainda estejam pendentes de apreciação pelo STF, teses fixadas em sede de repercussão geral têm aplicabilidade imediata, não requerendo o trânsito em julgado do processo paradigma.
Prescritibilidade da pretensão de ressarcimento fundada em decisão de Tribunal de Contas
10.	Como mencionado, a matéria foi objeto de repercussão geral admitida pelo Supremo Tribunal Federal no Recurso Extraordinário 636.886 (tema 899) . Por ocasião do julgamento desse RE, foi fixado o entendimento de que 'é prescritível a pretensão de ressarcimento ao erário fundada em decisão de Tribunal de Contas'.
11.	Para melhor compreensão do alcance dessa tese, cumpre-nos transcrever trecho do voto condutor daquele julgamento, da lavra do Ministro Relator Alexandre de Moraes:
'Em conclusão, nos termos das fundamentações e decisões Plenárias do SUPREMO TRIBUNAL FEDERAL, somente são imprescritíveis as ações de ressarcimento ao erário fundadas na prática de ato de improbidade administrativa doloso tipificado na Lei de Improbidade Administrativa Lei 8.429/1992 (TEMA 897) . Em relação a todos os demais atos ilícitos, inclusive àqueles atentatórios à probidade da administração não dolosos e aos anteriores à edição da Lei 8.429/1992, aplica-se o TEMA 666, sendo prescritível a ação de reparação de danos à Fazenda Pública.
Entendo que, as razões que levaram a maioria da CORTE a estabelecer excepcional hipótese de imprescritibilidade, no tema 897, não estão presentes em relação as decisões do Tribunal de Contas que resultem imputação de débito ou multa, e, que, nos termos do §3º, do artigo 71 da CF, tem eficácia de título executivo; sendo, portanto, prescritível a pretensão de ressarcimento ao erário fundada nessas decisões; uma vez que, (a) a Corte de Contas, em momento algum, analisa a existência ou não de ato doloso de improbidade administrativa; (b) não há decisão judicial caracterizando a existência de ato ilícito doloso, inexistindo contraditório e ampla defesa plenos, pois não é possível ao imputado defender-se no sentido da ausência de elemento subjetivo.
Ressalte-se, ainda, que, com base nas decisões do Tribunal de Contas, paralelamente à ação de execução, será possível o ajuizamento de ação civil de improbidade administrativa para, garantido o devido processo legal, ampla defesa e contraditório, eventualmente, condenar-se o imputado, inclusive a ressarcimento ao erário, que, nos termos da tese fixada no TEMA 897, será imprescritível.'
12.	Não resta dúvida, portanto, que o STF sedimentou o entendimento de que são prescritíveis as pretensões de ressarcimento fundadas em decisões do TCU, excepcionando apenas aquelas ações que configurem atos de improbidade administrativa dolosos tipificados na Lei n.º 8.429/1992.
13.	Impende salientar que o instituto da repercussão geral apresenta o chamado efeito multiplicador, ou seja, o de possibilitar que o Supremo Tribunal Federal decida uma única vez e que, a partir dessa decisão, os processos idênticos sejam atingidos. No regime da repercussão geral introduzido pela Emenda Constitucional n.º 45/2004, o STF divulga previamente a conclusão sobre a questão constitucional controversa exatamente para possibilitar sua utilização imediata como orientação aos demais órgãos julgadores, sendo certo que esse efeito erga omnes também atinge o TCU na apreciação das matérias de sua competência.
14.	Não se olvide ainda do entendimento consolidado da Suprema Corte no sentido de que a existência de precedente firmado pelo Plenário autoriza o julgamento imediato de causas que versem sobre o mesmo tema, independentemente da publicação ou do trânsito em julgado do 'leading case' (ARE 673.256-AgR, rel. Min. Rosa Weber; ARE 930.647-AgR/PR, rel. Min. Roberto Barroso; RE 611.683-AgR/DF, rel. Min. Dias Toffoli, entre outros) .
15.	Adicionalmente, deve ser considerado que a prescrição e a decadência são matérias de ordem pública que podem ser arguidas em qualquer tempo e grau de jurisdição e, inclusive, ser reconhecidas de ofício pelo julgador, o que nos leva à convicção de que o novo entendimento veiculado pelo RE 636.886 (tema 899) tem aplicação imediata a todos os processos em curso no TCU, independentemente da época da ocorrência dos fatos.
Prescritibilidade das pretensões reparatória e executória
16.	Embora a controvérsia dirimida no RE 636.886 tenha sido circunscrita à prescrição ocorrida no curso da execução, quando o dano ao erário já havia sido objeto de acertamento, materializado em acórdão condenatório proferido pelo TCU, é necessário considerar as razões essenciais da decisão, para identificar seus reflexos também no que diz respeito à prescrição reparatória.
17.	Observa-se que, para resolver a lide, o STF concluiu que a ressalva constante da parte final do art. 37, § 5.º, da Constituição Federal ('ressalvadas as respectivas ações de ressarcimento') não criou uma hipótese de imprescritibilidade apta a alcançar as decisões dos Tribunais de Contas. É o que se depreende do seguinte trecho do Voto do Ministro Alexandre de Moraes:
'A ressalva que permaneceu no § 5º do art. 37 da CF (ressalvadas as respectivas ações de ressarcimento) , mesmo após a retirada da expressão QUE SERÃO IMPRESCRITÍVEIS [expressão excluída por emenda do Plenário quando da apresentação do Projeto de Constituição da Comissão de Sistematização], teve por finalidade evitar, principalmente, uma anomia em relação à possibilidade de ressarcimento ao erário em face de responsabilização pela prática de eventuais atos ilícitos, enquanto ainda não tipificados pela lei exigida no § 4º do art. 37 da CF como atos de improbidade administrativa.
A ressalva prevista no § 5º do art. 37 da CF não pretendeu estabelecer uma exceção implícita de imprescritibilidade, mas obrigar constitucionalmente a recepção das normas legais definidoras dos instrumentos processuais e dos prazos prescricionais para as ações de ressarcimento do erário, inclusive referentes a condutas ímprobas, mesmo antes da tipificação legal de elementares do denominado ato de improbidade (Decreto 20.910/1932, Lei 3.164/1957, Lei 3.502/1958, Lei 4.717/1965, Lei 7.347/1985, Decreto-Lei 2.300/1986) ; mantendo, dessa maneira, até a edição da futura lei e para todos os atos pretéritos, a ampla possibilidade de ajuizamentos de ações de ressarcimento.' 
18.	Ocorre que, no âmbito do processo perante o TCU, a proteção do art. 37, § 5.º, da CF, era a fonte utilizada na defesa da imprescritibilidade tanto na fase condenatória como no curso da execução dos títulos extrajudiciais consubstanciados nos seus acórdãos.
19.	Nesse diapasão, é forçoso concluir que também é prescritível a pretensão de ressarcimento exercida pelo TCU com o fim de apurar a ocorrência de prejuízo ao erário e condenar o agente que lhe deu causa. Essa conclusão resulta das razões de decidir utilizadas na paradigmática decisão da Corte Suprema, que delimitaram o sentido e o alcance da ressalva contida no art. 37, § 5.º, da Constituição Federal.
Regras prescricionais aplicáveis
20.	Na situação específica do RE 636.886, que tratou da prescrição da pretensão ressarcitória na fase de execução de julgado do TCU, o STF aplicou as regras de prescrição contidas na Lei de Execução Fiscal (conjugada com os dispositivos pertinentes do Código Tributário Nacional) .
21.	As regras da Lei de Execução Fiscal, no entanto, não se prestam a disciplinar a prescrição da pretensão reparatória do TCU na fase anterior à formação do respectivo título executivo extrajudicial consubstanciado em seu acórdão condenatório.
22.	Ocorre que não há norma legal específica que discipline a prescrição no processo de controle externo, o que faz necessária a utilização da analogia para suprir essa lacuna, buscando-se um sistema normativo já existente que seja mais compatível com as atividades de identificação de dano e de imputação de responsabilidades levadas a efeito pelo TCU.
23.	Aqui defendemos que deva ser aplicado o mesmo marco normativo prescricional tanto para a pretensão punitiva do Tribunal quanto para a sua pretensão de ressarcimento do dano ao erário. Isso se justifica na medida em que o instituto da prescrição busca indicar se ainda é possível ao Tribunal de Contas exercer a apuração e julgamento dos fatos, independentemente do desfecho do processo (imputação de débito ou aplicação de sanções) . Ademais, sob a perspectiva do tempo como vetor da segurança jurídica e da própria prescrição como elemento indissociável do devido processo legal, a fixação de um prazo prescricional também objetiva não comprometer a possibilidade de defesa do responsável. E sua defesa normalmente se refere a fatos em relação aos quais teve participação ou conhecimento, independentemente de, após a apuração, as consequências de sua responsabilidade se situarem no âmbito do ressarcimento ou da sanção.
24.	Cabe pontuar que houve ampla discussão acerca da prescrição da pretensão punitiva no Tribunal, que culminou com a adoção do prazo de dez anos do Código Civil (Acórdão 1441/2016-TCU-Plenário) , em detrimento do regime de prescrição quinquenal da Lei n.º 9.873/1999, o qual então nos parecia mais adequado, conforme expusemos detalhadamente em manifestação exarada nos autos do TC Processo 020.635/2004-9.
25.	Naquela oportunidade, já não vislumbrávamos fundamentos jurídicos sólidos para a adoção do Código Civil como referencial analógico a ser utilizado pelo Tribunal de Contas da União em matéria de prescrição, senão apenas uma aparente escolha conservadora pelo prazo mais dilatado para o exercício da jurisdição de Controle Externo.
26.	Parecia-nos que a opção pelo prazo prescricional quinquenal previsto na Lei n.º 9.873/1999 era a mais consentânea com a atuação estatal de Controle Externo, por dispor expressamente sobre o exercício da ação punitiva pela Administração Pública Federal, direta e indireta, como também por prever o lustro como o prazo para o perecimento do direito de agir da Administração Pública.
27.	Com efeito, embora o controle externo não seja exercido com respaldo no poder de polícia mencionado no art. 1.º do diploma legal supra, a atuação punitiva de ambos apresenta mais similaridades do que diferenças, autorizando o uso da analogia. Uma das semelhanças é a inexistência de partes em ambos os processos administrativos, tanto o punitivo derivado do poder de polícia quanto aquele exercido pelo TCU, nos quais, também, o órgão estatal exerce independentemente de provocação de outrem o direito de perseguir e de punir (jus persequendi e jus puniendi) , aproximando as duas esferas de atuação sobremaneira.
28.	Ademais, observávamos que a Lei n.º 9.873/1999 disciplinava a prescrição em sua integralidade, estabelecendo um prazo geral de 5 anos, incidente sobre todo e qualquer fato que enseja a pretensão punitiva da União, com disposições sobre termo inicial de contagem do prazo, interrupção e suspensão.
29.	Também a previsão da prescrição intercorrente no prazo de 3 (três) anos (art. 1.º, § 1.º, da lei) se afigura medida harmônica com o exercício do Controle Externo, como forma de evitar que a inércia e morosidade do Poder Público se estendam indefinidamente, constituindo importante instrumento de segurança jurídica e de estabilidade das relações jurídicas, que recomendava a integração analógica por meio da Lei n.º 9.873/1999.
30.	De todo modo, o Tribunal perfilhou entendimento diverso, tendo uniformizado sua jurisprudência quanto à prescrição da pretensão punitiva com a adoção do prazo decenal geral do Código Civil (Acórdão 1441/2016-TCU-Plenário) .
31.	No entanto, entendemos que, com o recente reconhecimento da prescritibilidade do débito pelo STF, faz-se necessário revisitar toda a matéria.
32.	Em situações que versavam sobre sanções aplicadas pelo TCU, a prescrição foi discutida pelo STF em julgamentos posteriores ao Acórdão 1441/2016-TCU-Plenário. Houve decisões colegiadas de ambas as turmas do STF no sentido de que a pretensão punitiva no processo de controle externo é regida pela Lei n.º 9.873/1999 (1.ª Turma: MS 32.201, DJe-173, 4/8/2017; 2.ª Turma: MS 35.512-AgR, DJe-135, 19/6/2019 e MS 36.067, DJe-234, 28/10/2019) .
33.	A matéria foi objeto de detalhada análise no MS 32.201. Nesse julgamento, após examinar os fundamentos do Acórdão 1441/2016-TCU-Plenário, o STF manifestou-se em sentido diverso, nos termos da seguinte ementa:
'Direito administrativo. Mandado de segurança. Multas aplicadas pelo TCU. Prescrição da pretensão punitiva. Exame de legalidade.
1. A prescrição da pretensão punitiva do TCU é regulada integralmente pela Lei nº 9.873/1999, seja em razão da interpretação correta e da aplicação direta desta lei, seja por analogia. (...) .' 
34.	O critério utilizado pelo STF no exame da prescrição punitiva pode ter aplicação mais ampla, para ser utilizado como fonte de integração também no que diz respeito à pretensão reparatória, até que haja a edição de norma específica.
35.	Cabe destacar que o prazo de cinco anos fixado na Lei n.º 9.873/1999 é compatível com a diretriz de que a ação e a execução prescrevem no mesmo prazo (Súmula 150 do STF) , e o prazo quinquenal foi adotado pelo STF para a execução do acórdão condenatório do TCU (RE 636.886) .
36.	Ressalte-se, ainda, que, na ausência de norma em contrário, o princípio da simetria orienta que o Poder Público tenha, para agir, o mesmo prazo que a lei estabelece para a pretensão inversa, ou seja, para quando o Estado é demandado, sendo certo que a pretensão de ressarcimento exercida pelo particular contra o Estado observa o prazo quinquenal fixado pelo Decreto n.º 20.910/1932.
37.	Além disso, a Lei n.º 9.873/1999 apresenta hipóteses detalhadas quanto aos outros aspectos da regulação da prescrição (termo inicial e causas interruptivas) , compatíveis com as peculiaridades do processo de controle externo como um todo (e não apenas quando tal processo se destina à aplicação de sanções) .
38.	No que toca às causas interruptivas, vale ressaltar que, nos julgamentos dos Mandados de Segurança 32.201 e 36.067, o Supremo Tribunal Federal descortinou diversos procedimentos de controle que se enquadrariam analogicamente às hipóteses previstas no art. 2.º da Lei n.º 9.873/1999, a exemplo de lavratura de relatório de auditoria, certamente um ato inequívoco que importa a apuração do fato (art. 2.º, II) , instauração de tomada de contas especial, também um ato inequívoco que importa a apuração do fato (art. 2.º, II) , autuação da TCE no Tribunal, do mesmo modo (art. 2.º, II) , citação do responsável (art. 2.º, I) , e exercício do poder punitivo por meio da prolação de acórdão condenatório (art. 2.º, III) .
39.	Por fim, cumpre transcrever trecho do Voto do Ministro Gilmar Mendes no julgamento do RE 636.886, em que justifica a adoção supletiva do art. 1.º da Lei n.º 9.873/1999 para o deslinde da questão:
'Considerando que a atividade de controle externo, a cargo do Poder Legislativo e auxiliado pelo Tribunal de Contas, é exercida, mutatis mutandis, como poder de polícia administrativa lato sensu, cujo objeto é agir preventiva ou repressivamente em face da ocorrência de ilícito que possa causar ou cause prejuízo ao erário, entendo aplicável o prazo quinquenal punitivo para os casos de ressarcimento aos cofres públicos, salvo em se tratando de fato que também constitua crime, ocasião em que a prescrição reger-se-á pelo prazo previsto na lei penal. Até porque, como garantia fundamental do cidadão fiscalizado, conforme visto, é etapa obrigatória a efetivação do contraditório e da ampla defesa no processo de tomada de contas para que, após o regular processo administrativo, culmine-se com o título executivo extrajudicial que enseje a cobrança judicial visando ao ressarcimento ao erário.'
40.	Isto posto, até que sobrevenha norma específica, entendemos que a adoção do regime previsto na Lei n.º 9.873/1999 apresenta-se como solução adequada para regular a prescrição para a atuação do Tribunal, tanto por observar os parâmetros que preponderam no conjunto de normas do direito público, como por ser, também, a norma que já vem sendo utilizada pelo STF para reger a limitação temporal ao poder sancionador do TCU.
Exame da prescrição no caso concreto
41.	No caso vertente, os termos a quo para análise da incidência da prescrição se iniciam nas datas em que foram prestadas as contas incompletas do PDDE/2006 (23/2/2007) e do PDDE/2007 (23/2/2008) e após o decurso do prazo para a prestação de contas do Convênio n.º 812.016/2006 (14/03/2009) .
42.	Em exame dos autos, constata-se que a omissão no dever de prestar contas do Convênio n.º 812.016/2006 foi apontada na Informação n.º 306/2009-DIREL/COAPC/CGCAP/DIFIN/FNDE/MEC, de 4/5/2009, o que motivou a notificação do responsável por meio do Ofício n.º 664/2009-DIREL/COAPC/CGCAP/DIFIN/FNDE, de 8/5/2009 (peça 2, pp. 265-267) .
43.	Diante da subsistência da conduta omissiva, os autos foram encaminhados para o setor de TCE do FNDE, consoante evidencia a Informação n.º 1.714/2009-DIREL/COAPC/CGCAP/DIFIN/FNDE/MEC de 19/8/2009 (peça 2, pp. 288-289) .
44.	Por meio do Memorando n.º 117/2011-DIJAP/PROFE/FNDE, de 25/6/2011, a Procuradoria-Federal no FNDE solicitou prioridade na conclusão da TCE (peça 2, p. 296) , haja vista a conexão com a Ação Civil por Ato de Improbidade Administrativa nº 2009.39.01.001341-6, proposta pelo Município de Bannach/PA em desfavor do ex-prefeito Geraldo Fernandes de Oliveira.
45.	Mediante o Ofício n.º 1681/2011-SERAD/COAPC/CGCAP/DIFIN/FNDE/MEC, de 20/7/2011, foi saneado vício na primeira notificação enviada ao responsável, e por meio da Informação n.º 2253/2011 - SERAD/COAPC/CGCAP/DIFIN/FNDE/MEC, de 13/10/2011, foi dado prosseguimento ao processamento da TCE (peça 2, pp. 308-316) .
46.	Na sequência, foi produzido o Parecer Técnico n.º 101/CGEEI/DPECAD/SECADI/MEC, de 25/10/2011, que visou buscar alternativas legais para viabilizar o repasse de recursos para escolas indígenas no município de Bannach/PA (peça 2, pp. 326-327) .
47.	Mediante a Diligência n.º 386/2014-CGEST/DIGAP/FNDE, de 25/4/2014, o então prefeito foi instado a apresentar documentos referentes ao convênio (peça 2, pp. 333-341) . Em 24/4/2015, o MEC foi notificado do parecer técnico da Diretoria de Gestão, Articulação e Projetos Educacionais do FNDE pela reprovação total do convênio (peça 3, pp. 32-39) .
48.	Em 8/5/2015, os autos foram devolvidos para o setor competente para dar sequência à TCE (peça 3, p. 40) . Após novo ciclo de notificações, foram juntados pelo prefeito à época documentos a título de prestação de contas, considerados insuficientes para sanar as pendências referentes ao Convênio n.º 812.016/2006 (Informação n.º 08/2016-SEAPC/COAPC/CGCAP/DIFIN/FNDE/MEC, de 13/1/2016, à peça 3, pp. 90-91) .
49.	Como já mencionado, as prestações de contas do PDDE/2006 e PDDE/2007 foram encaminhadas pelo então prefeito em 23/2/2007 e 23/2/2008, respectivamente (peça 3, pp. 95-121, 164-182) .
50.	A Informação n.º 65/2010-DIAFI/COPRA/CGCAP/DIFIN/FNDE, de 22/1/2010, apontou a não comprovação da aplicação dos recursos repassados diretamente às Unidades Executoras próprias no âmbito desses programas, o que foi informado ao ex-prefeito mediante o Ofício n.º 218/2010-DIAFI/COPRA/CGCAP/DIFIN/FNDE/MEC, de 27/1/2010 (peça 3, pp. 122-131) .
51.	Em 13/12/2010, as contas do PDDE/2006 e PDDE/2007 foram parcialmente rejeitadas, em virtude dessas e outras irregularidades (Informação n.º 1549/2010-DIAFI/COPRA/CGCAP/DIFIN/FNDE e Parecer n.º 369/2010-DIAFI/COPRA/CGCAP/DIFIN/FNDE/MEC, à peça 3, pp. 161, 325-328) .
52.	O Relatório de TCE n.º 206/2017-DIREC/COTCE/CGCAP/DIFIN-FNDE/MEC, de 25/4/2017, consolidou as irregularidades apontadas em diversas contas do ex-prefeito, dentre as quais as irregularidades no Convênio n.º 812.016/2006, no PDDE/2006 e PDDE/2007 ora examinadas (peça 4, pp. 321-334) .
53.	Após o trâmite regular nas instâncias do controle interno, o processo de TCE foi autuado na Corte de Contas em 3/11/2017 (peças 5-7) .
54.	A citação do responsável se efetivou por meio de edital publicado no Diário Oficial da União em 13/8/2020 (peça 58) , após várias tentativas malsucedidas de notificação pela via postal.
55.	A instrução de mérito da Unidade Técnica, que ora se examina, foi concluída em 23/3/2021 (peças 69-71) .
56.	O histórico processual ora apresentado evidencia a superveniência de vários eventos interruptivos da prescrição da pretensão reparatória e punitiva em face da omissão do gestor em prestar contas do Convenio n.º 812.016/2006, sem o decurso do prazo prescricional geral e intercorrente. Não há óbices processuais, portanto, ao julgamento das referidas contas na forma proposta pela SecexTCE.
57.	De outro giro, à luz das regras estipuladas na Lei n.º 9.873/1999, observa-se a ocorrência da prescrição no tocante às irregularidades apontadas na execução do PDDE/2006 e PDDE/2007, em razão da paralisação dos trâmites processuais por mais de cinco anos.
58.	Por conseguinte, por se tratar de matéria de ordem pública, e uma vez que a Lei Orgânica do TCU, seu Regimento Interno e demais normas regulamentares não dispõem sobre o tratamento a ser dado na hipótese de incidência da prescrição, cabível a aplicação subsidiária do Código de Processo Civil, conforme faculta o art. 298 do RITCU, para a resolução de mérito das contas do PDDE/2006 e PDDE/2007.
59.	Nessa linha, com amparo no art. 487, inciso II, do CPC, impõe-se decidir, no mérito, pelo reconhecimento da prescrição da pretensão reparatória e punitiva em relação a aludidas contas, dando ciência ao responsável e órgãos interessados.
Conclusão
60.	Diante do exposto, com as devidas vênias por divergir parcialmente da Unidade Técnica, esta representante do Ministério Público manifesta-se no sentido de que:
i) seja declarada a revelia do Senhor Geraldo Fernandes de Oliveira e sejam julgadas irregulares suas contas, condenando-o a restituir aos cofres do FNDE a quantia de R$ 93.849,62 repassada ao município de Bannach/PA no âmbito do Convênio n.º 812.016/2006, com os acréscimos devidos de atualização monetária e juros de mora a partir de 29/3/2007, e aplicando-lhe multa com fundamento no art. 57 da Lei n.º 8.443/1992;
ii) com amparo no art. 487, inciso II, do Código de Processo Civil, cuja aplicação subsidiária no âmbito dos processos da Corte de Contas é facultada nos termos do art. 298 do RITCU, o Tribunal delibere, em caráter definitivo quanto ao mérito, pela ocorrência da prescrição da pretensão ressarcitória e punitiva em face das irregularidades na execução do PDDE/2006 e PDDE/2007, à luz da aplicação analógica do regime da Lei n.º 9.873/1999."
	É o Relatório.

José Fernando Santos dos Santos (14.671/OAB-PA), representando Geraldo Fernandes de Oliveira.

Procuradora-Geral Cristina Machado da Costa e Silva.

TOMADA DE CONTAS ESPECIAL. FNDE. CONVÊNIO PARA CONSTRUÇÃO DE ESCOLA. TRANSFERÊNCIAS DIRETAS A PROGRAMAS. OMISSÃO. NÃO COMPROVAÇÃO DA REGULAR APLICAÇÃO DOS RECURSOS. CITAÇÃO. REVELIA. CONTAS IRREGULARES. DÉBITO. MULTA.

TOMADA DE CONTAS ESPECIAL (TCE)

Secretaria de Controle Externo de Tomada de Contas Especial (SecexTCE).

Trata-se de Tomada de Contas Especial instaurada pelo Fundo Nacional de Desenvolvimento da Educação (FNDE) , em desfavor do Sr. Geraldo Fernandes de Oliveira, ex-Prefeito do Município de Bannach/PA (gestão 2005/2008) , em face da não comprovação da regular aplicação de recursos do Convênio 812.016/2006, que teve por objeto a concessão de apoio financeiro para o desenvolvimento de ações de melhoria da infraestrutura da rede física escolar, com a construção de escola voltada para a educação indígena, bem como irregularidades apuradas na execução do Programa Dinheiro Direto na Escola (PDDE/2006) , Programa Dinheiro Direto na Escola (PDDE/2007) , Programa Nacional de Alimentação Escolar (PNAE/2007) e Programa Dinheiro Direto na Escola (PDDE/2008) .
2.	Este Tribunal promoveu a citação do Sr. Geraldo Fernandes de Oliveira, ex-Prefeito gestor dos recursos, pelos seguintes débitos originais:
	a) R$ 93.849,62, em 29/3/2007, em razão da não comprovação da boa e regular aplicação dos recursos federais repassados no âmbito do Convênio 812.016/2006 por deixar de apresentar até 14/3/2009 a prestação de contas dos recursos, assim como deixar de possibilitar condições para que o seu sucessor a apresentasse, com vistas ao cumprimento do respectivo dever constitucional; 	
	b) R$ 2.850,60, R$ 3.212,40 e 4.828,20, recebidos de novembro/2005 a agosto/2006, à conta do PDDE/2006, em decorrência da não comprovação da boa e regular aplicação dos recursos federais repassados diretamente às Unidades Executoras Próprias (UEx) do Município, vez que o responsável deixou de apresentar até 28/2/2007 o Demonstrativo Consolidado da Execução Físico-Financeira das Unidades Executoras Próprias, juntamente com o seu parecer conclusivo acerca das aplicações dos recursos e documentos relativos às UEx inadimplentes;
	c) R$ 3.279,60, R$ 4.836,60 e R$ 1.639,80, transferidos em agosto e dezembro de 2007, a título de PDDE/2007, em face da não comprovação da boa e regular aplicação dos recursos federais repassados diretamente às Unidades Executoras Próprias (UEx) do Município, vez que o responsável deixou de apresentar até 28/2/2008 o Demonstrativo Consolidado da Execução Físico-Financeira das Unidades Executoras Próprias, juntamente com o seu parecer conclusivo acerca das aplicações dos recursos e documentos relativos às UEx inadimplentes;
	d) R$ 86,50, em dezembro de 2006, relativos a perda de rendimentos financeiros dos recursos repassados à Prefeitura Municipal, na condição de Entidade Executora (EEx) , no âmbito do PDDE/2006, enquanto não empregados na sua finalidade;
	e) R$ 40,15, em dezembro de 2007, referentes a perda de rendimentos financeiros dos recursos repassados à Prefeitura Municipal, na condição de EEx, no âmbito do PDDE/2007, enquanto não empregados na sua finalidade;
	f) R$ 30,62, em dezembro de 2008, referentes a perda de rendimentos financeiros dos recursos repassados à Prefeitura Municipal, na condição de EEx, no âmbito do PDDE/2008, enquanto não empregados na sua finalidade;
	g) duas parcelas de R$ 15,35, em março de 2006, ante a realização de despesas referentes a pagamentos de taxas bancárias na conta de titularidade da Prefeitura Municipal, na condição de EEx, no âmbito do PDDE/2006, devido à devolução de cheques;
	h) R$ 77,16; R$ 8,64; e R$ 15,75, em dezembro de 2007, diante da perda de rendimentos financeiros dos recursos relativos ao Programa Nacional de Alimentação Escolar (PNAE) , nas modalidades PNAE-Fundamental (PNAE) , PNAE-Creche (PNAC) e PNAE-Indígena (PNAI) , enquanto não empregados nas suas finalidades; e
	i) catorze parcelas totalizando R$ 31,00, no ano de 2007, em vista da realização de despesas referentes a pagamentos de taxas bancárias nas contas correntes relativas ao PNAE devido a pagamentos de tarifas por emissões de extratos.
3.	Ademais, foi realizada a audiência do responsável por não apresentar a prestação de contas do Convênio 812.016/2006 e das UEX do PDDE/2006 e do PDDE/2007.	
4.	É de se registrar que o sucessor do Sr. Geraldo Fernandes de Oliveira não foi responsabilizado, vez que ele comprovou que havia adotado as medidas cabíveis em vista das irregularidades constatadas.
5.	Após solicitar prorrogação no prazo de resposta à citação, o responsável não mais se manifestou nos autos.
6.	Ao analisar o processo, a SecexTCE considerou elidida a irregularidade referente aos pagamentos de tarifas bancárias efetuados com recursos do PNAE/2007, no valor total de R$ 31,00, em face de emissões de extratos (item 2.i retro) . Segundo a fundamentação adotada pela unidade técnica (Acórdão 912/2014-TCU-Plenário, da relatoria do Ministro Benjamin Zymler, entre outros) , não cabe a condenação em débito pela simples utilização de serviços bancários necessários e inevitáveis para a manutenção da conta corrente específica e para a execução do objeto, como nos casos em tela. Por outro lado, a instrução pontuou que o mesmo entendimento não poderia ser adotado quanto à irregularidade descrita no item 2.g retro, vez que o pagamento da tarifa decorreu de ato irregular do gestor, ou seja, a emissão de cheques posteriormente devolvidos.
7.	Também foi sugerido afastar o débito quanto às perdas de rendimentos (itens 2.d/f e 2.h) , considerando a baixa materialidade e/ou que o período em que se deixou de auferir renda com a aplicação financeira foi posterior à data de ocorrência de débitos principais, como no caso do PDDE 2006 e PDDE/2007 (Acórdão 2534/2016-TCU-Primeira Câmara, da relatoria do Ministro José Mucio Monteiro, entre outros) .   
8.	No tocante às situações relatadas nos itens 2.a/c supra, a SecexTCE entendeu que restou configurado o débito diante da não comprovação da boa e regular aplicação dos recursos recebidos no âmbito do Convênio 812.016/2006 e das parcelas do PDDE/2006 e do PDDE/2007 destinadas às UEx.
9.	Com referência à prescrição da pretensão punitiva, a unidade técnica apontou que esta se operou quanto à execução do PDDE/2006 e do PDDE/2007, nos termos do Acórdão 1441/2016-TCU-Plenário (da relatoria do Ministro Benjamin Zymler) . Já no que tange ao Convênio 812.016/2006, a instrução observou que não ocorreu prescrição, pois o responsável tinha até 14/3/2009 para prestar as contas ou possibilitar as condições para que o seu sucessor as apresentasse, enquanto que a ordenação da citação ocorreu em 19/11/2018, ou seja, em prazo inferior a 10 anos.
10.	Como encaminhamento, foi sugerido julgarem-se as contas irregulares, condenar-se o Sr. Geraldo Fernandes de Oliveira em débito relativamente ao Convênio 812.016/2006 e às parcelas do PDDE/2006 e do PDDE/2007, bem como aplicar-se a multa do art. 57 da LOTCU, considerando-se apenas o débito relacionado ao ajuste.
11.	De seu turno, o MP/TCU divergiu parcialmente da SecexTCE, sustentando que, no caso das transferências pertinentes ao PDDE/2006 e PDDE/2007, também ocorreu a prescrição da pretensão ressarcitória. Como fundamento, o Parquet suscitou a decisão proferida pelo STF no RE 636.886 (Tema 899) , com embargos ainda não apreciados à época, assim como aplicou as regras prescricionais da Lei 9.873/1999.
12.	Peço vênias ao MP/TCU para adotar as proposições da SecexTCE, cujos exames incorporo como razões de decidir ante a fundamentação exposta na instrução e aqui sintetizada. Por outro lado, cumpre tecer breves comentários adicionais.
13.	No tocante à prescrição, observo que tenho optado por aplicar os balizamentos que estão vigentes na jurisprudência desta Corte. Em especial quanto ao Tema 899, vale acrescentar que recentemente, na sessão do Plenário Virtual iniciada em 13/08/2021, o STF examinou os embargos opostos pela AGU e deixou assente que o referido julgado se refere à fase de execução do acórdão condenatório deste TCU, não alcançando a formação do título executivo, como vem a ser o caso em tela.
14.	Outro ponto merecedor de esclarecimento se refere à responsabilização do Sr. Geraldo Fernandes de Oliveira quanto aos débitos originários da não comprovação da boa e regular aplicação dos recursos federais repassados diretamente às Unidades Executoras Próprias (UEx) no PDDE/2006 e PDDE/2007. A atribuição de responsabilidade ao gestor decorreu do disposto no art. 22, § 2º, da Resolução CD/FNDE 27/2006 e no 22, § 2º, da Resolução CD/FNDE 9/2007, que assim preceituavam:
	"Art. 22 (...) 
	§ 2º As EEx deverão analisar as prestações de contas recebidas das UEx das escolas de suas redes de ensino, consolidá-las por ação no Demonstrativo Consolidado da Execução Físico-Financeira das Unidades Executoras Próprias, apresentando-o, ao FNDE, até 28 de fevereiro do ano subseqüente ao do repasse dos recursos, com parecer conclusivo acerca da aplicação dos recursos, acompanhado da Relação de Unidade Executora Própria (UEx) Inadimplentes com Prestação de Contas com a indicação, se houver, das UEx cujas prestações de contas não foram apresentadas ou aprovadas." 
15.	Portanto, cabia ao Sr. Geraldo Fernandes de Oliveira cobrar, analisar, consolidar e apresentar, ao FNDE, as prestações de contas dos recursos do PDDE geridos pelas UEx em 2006 e 2007. Em vista da falta de providências nesse sentido por parte do ex-Prefeito, restou caracterizada sua conduta omissa e, consequentemente, a não comprovação da regular aplicação dos recursos.  
16.	No que tange aos demais assuntos tratados nos autos, faço remissão ao relatório acima transcrito.
	Ante o exposto, submeto a este colegiado o Acórdão adiante apresentado.
TCU, Sala das Sessões, em 16 de novembro de 2021.
AUGUSTO SHERMAN CAVALCANTI 
Relator